臺灣高等法院民事判決
108年度上易字第246號
上  訴  人  賴建元   
訴訟代理人  陳穩如律師              
被  上訴人  蘭陽南海宮
法定代理人  何登和   
訴訟代理人  陳敬穆律師
            謝亞哲律師
            朱一品律師                    
上列當事人間請求拆屋還地等事件，上訴人對於中華民國107年
10月2日臺灣宜蘭地方法院106年度訴字第238號第一審判決提起
上訴，並為訴之追加，本院於109年6月17日言詞辯論終結，判決
如下：
    主      文
原判決關於逾【㈠命上訴人應將坐落於宜蘭縣○○鄉○○段○○○地號土
地上如附圖三編號C1所示建物（面積七三點五四平方公尺）拆除
，並將占用土地返還被上訴人，㈡命上訴人給付新臺幣叁佰貳拾
肆元本息，及自民國一○六年五月一日起至返還如附圖三編號C1
所示建物占用土地時止，按月給付被上訴人新臺幣柒拾壹元，㈢
核定上訴人所有坐落於宜蘭縣○○鄉○○段○○○地號土地如附圖一編
號A1所示建物、如附圖二編號B所示之建物，占用宜蘭縣○○鄉○○
段○○○地號土地（面積各為一五四點四五平方公尺、五九一點五
一平方公尺），其租金自民國一○四年十一月二十四日起至民國
一○四年十二月三十一日止每月給付被上訴人新臺幣貳佰壹拾玖
元、自民國一○五年一月一日起每月給付被上訴人新臺幣柒佰壹
拾陸元，㈣上訴人應給付被上訴人新臺幣伍拾壹元，及自民國一○
六年六月二十四日起至清償日止，按年息百分之五計算之利息，
㈤上訴人應自民國一○六年五月一日起，按月給付前項租金新臺幣
柒佰壹拾陸元】之部分，暨該部分訴訟費用之裁判（除確定部分
外），均廢棄。
上開廢棄部分，被上訴人在第一審之訴駁回。
核定坐落宜蘭縣○○鄉○○段○○○地號土地上如附圖一編號C2所示建
物，占用前開土地（面積九點四一平方公尺），其租金自民國一
○四年十一月二十四日起至民國一○四年十二月三十一日止為給付
被上訴人每月新臺幣叁元、自民國一○五年一月一日起為給付被
上訴人每月新臺幣玖元。
上訴人應給付被上訴人新臺幣壹佰肆拾捌元，及自民國一○六年
六月二十四日起至清償日止，按年息百分之五計算之利息。
上訴人應自民國一○六年五月一日起，按月給付前項之租金新臺
幣玖元。 
其餘上訴及追加之訴均駁回。
第一、二審訴訟費用（除確定部分外），由被上訴人負擔十分之
四，餘由上訴人負擔；追加之訴訴訟費用，由上訴人負擔。  
    事實及理由
壹、程序方面：
    按於第二審為訴之變更或追加，非經他造同意，不得為之，
    但擴張或減縮應受判決事項之聲明者，不在此限；民事訴訟
    法第446條第1項、同法第255條第1項第3款分別定有明文。
    查，上訴人於原審提起反訴，其中主張被上訴人占用伊所有
    坐落宜蘭縣○○鄉○○段000000地號土地（下稱OOOO-O地號土地
    ）供其通行使用，該土地民國104年之申報地價為每平方公
    尺52元，伊得向被上訴人請求給付使用OOOO-O地號土地之不
    當得利，及按月給付新臺幣（下同）2041元。原審就反訴部
    分為上訴人一部勝訴、一部敗訴之判決，上訴人不服，提起
    一部上訴。嗣於本院主張OOOO-O地號土地，自105年起之申
    報地價為每平方公尺160元（原為每平方公尺52元），追加
    請求被上訴人按月給付4239元（即按月給付合計6280元〈204
    1元＋4239元＝6280元〉，見本院卷㈡第205頁），被上訴人雖表
    不同意，惟核與上開規定尚無不合，應予准許。
貳、實體方面:
一、本訴部分：　
　㈠被上訴人主張：坐落宜蘭縣○○鄉○○段000地號土地（下稱系爭
    土地），及其上如本判決附圖（下稱附圖）一至三所示之未
    辦理保存登記建物【即包含編號「A1」之三層鐵皮屋，編號
    「A2」之鐵皮頂雨遮及陽台，編號「B」之二層RC造鐵皮屋
    及附屬建物，編號「C1」之一層鐵皮屋，編號「
　　C2」之金爐，下逕稱編號，合稱系爭建物】，原均為伊所有
    ，上訴人於103年4月2日經原審法院執行處（下稱執行法院
    ）以102年度司執字第11951號強制執行程序（下稱系爭執行
    程序）拍賣取得系爭建物事實上處分權，即以系爭建物無權
    占用系爭土地，受有相當租金之利益，致伊受有損害，系爭
    建物占用系爭土地總面積為1919.22平方公尺【「A1」：
　　154.45平方公尺即第1層面積，第2、3層占用面積為重疊部
    分，不另計占用面積；「A2」：162.26平方公尺即1層雨遮
    面積，2、3層陽台占用面積為重疊部分，不另計占用面積；
    「B」：1519.56平方公尺，第1層建築面積為905.71平方公
    尺，1層附屬建物（雨遮）面積為795.31平方公尺，第2層房
    屋及附屬建物（雨遮、陽台）為重疊部分，不另計占用面積
    ；惟本建物跨建鄰地同段OOOO、OOOO-O地號，面積為181.46
    平方公尺（附圖二），故B部分占用系爭土地面積僅1519.56
    平方公尺（計算式：905.71+795.31-181.46=1519.56）、「
    C1」：73.54平方公尺，即第 1層面積，總層數1層，無重疊
    部分；C2：9.41平方公尺，即金爐面積。以上合計為
　　1919.22平方公尺（154.45+162.26+1519.56+73.54+9.41=
　　1919.22）】，系爭土地102年1月至104年12月之申報地價為
    每平方公尺176元，105年1月起為576元，依系爭土地申報地
    價10％計算每年租金，自103年4月2日至106年4月30日為20
　　萬6531元【103年度：103年4月2日至103年12月31日：共274
    日，為2萬5357元（1919.22×176×10％×(274/365)=2萬5357元
    ，元以下4捨5入，下同），104年度：104年1月1日至104年1
    2月31日：共1年，為3萬3778元（1919.22×176×10％×1=3萬37
    78元）。105年1月1日至106年4月30日：共1年4個月，為14
    萬7396元（1919.22×576×10％×〈1+4/12〉= 14萬7396元）。2
    萬5357元＋3萬3778元＋14萬7396元＝20萬6531元】。爰依民法
    第767條、第179條規定，先位請求上訴人拆除系爭建物並返
    回所占用土地，及給付20萬6531元本息暨自106年5月1日起
    至返還前開土地之日止，按月給付9212元（見原審卷㈠第1至
    10頁）。若認系爭建物占用系爭土地，有民法第425條之1規
    定之適用，則伊依民法第425條之1第2項規定，備位請求核
    定租金數額，並依系爭土地申報地價
　　10％計算每年租金，而系爭建物之占用面積扣除伊仍使用部
    分，為828.91平方公尺【如附圖一至三所示「A1」部分為
　　154.45平方公尺（A2部分同意不予計入），「B」部分為
　　591.51平方公尺（以1層面積905.71平方公尺加計1層雨遮面
    積795.31平方公尺，減去占用鄰地面積181.46平方公尺，再
    扣除附圖四之D部分面積526.96平方公尺及伊遺留大型神像
    、神桌等雜物占用面積共118.65平方公尺，及伊之法定代理
    人何登和占有使用、餐廳、廚房等範圍，兩造同意面積以28
    2.44平方公尺計算，計算式：905.71+795.31-181.00-
　　000.96-118.65-282.44＝591.51），「C1」部分為73.54平方
    公尺，「C2」部分為9.41平方公尺，合計828.91平方公尺（
    154.45+591.51+73.54+9.41＝828.91）】，是伊請求核定租
    金數額自103年4月2日起至104年12月31日止之每月租金為12
    16元（828.91×176×10％÷12＝1216元，元以下4捨5入，下同）
    ，自105年1月1日起之每月租金為3979元（828.91×576×10％÷
    12＝3979元），並請求上訴人給付自103年4月2日起至106年4
    月30日使用系爭建物之租金共計8萬9202元【103年度：103
    年4月2日至103年12月31日：共274日，為1萬0952元（828.9
    1×176×10％×〈274/365〉＝1萬0952元）。104年度：104年1月1
    日至104年12月31日：共1年，為1萬4589元（828.91×176×10
    ％×1＝1萬4589元）。105年1月1日至106年4月30日：共1年4個
    月，為6萬3660元（828.91×576×10％×(1+4/12)＝6萬3660元）
    ；1萬0952元+1萬4589元+6萬3660元=
　　8萬9201元】，及自106年5月1日起按月給付租金3979元等語
    （見原審卷㈠第267、268頁，原審卷㈡第77頁）。㈠先位聲明
    ：⒈上訴人應將系爭建物拆除，並將占用部分之土地騰空返
    還予被上訴人；⒉上訴人應給付被上訴人20萬6531元，及自
    起訴狀繕本送達翌日即106年9月28日（見本院卷㈡第194至19
    5頁）起至清償日止按年息5％計算之利息，並自106年5月1日
    起至返還前開土地之日止，按月給付9212元。㈡備位聲明：⒈
    核定A1（154.45平方公尺）、B（591.51平方公尺）、C1（7
    3.54平方公尺）及C2（9.41平方公尺）建物，所占系爭土地
    自103年4月2日起至104年12月31日止之每月租金為1216元，
    自105年1月1日起之每月租金為3979元；⒉上訴人應給付被上
    訴人8萬9202元，並自106年9月28日起至清償日止按年息5％
    計算之利息，及自106年5月1日起至返還前開所占土地之日
    止，按月給付被上訴人3979元。
　㈡上訴人則以：系爭建物與系爭土地原均屬被上訴人所有，嗣
    伊經由系爭執行程序拍賣取得系爭建物事實上處分權，兩造
    間自有民法第425條之1規定之適用，系爭建物占用系爭土地
    ，為有權占有，被上訴人不得請求伊拆除系爭建物並返還占
    用土地，及給付不當得利。另原審已就C1、C2建物，依被上
    訴人先位聲明為判決（即主文第1至3項），則原審判決主文
    第4至6項，違反先、備位不能併存之法理，所為核定租金並
    命伊給付租金之判決，應予廢棄等語，資為抗辯。
二、反訴部分：
　㈠上訴人主張：系爭建物雖於104年11月23日點交予伊，然被上
    訴人仍有神像等大批遺留物放置於系爭建物，致伊無法使用
    系爭建物；又伊所有OOOO-O地號土地遭被上訴人設置鐵門由
    其掌控啟閉，且該處為系爭建物之必經出入道路，伊無法隨
    時自由出入，亦無法將該土地做其他利用，應認該土地全部
    為被上訴人之通路所占用，則被上訴人既仍使用系爭建物，
    並以伊所有之OOOO-O地號土地供其通行使用，伊自得向被上
    訴人請求使用系爭建物（如原審判決附圖一至三所示，總面
    積2922.38平方公尺，扣除兩造協議互不主張A2建物面積220
    .48平方公尺，該部分比例為總面積7.5％，折減後以請求金
    額92.5％計算，見本院卷㈡第159頁）及OOOO-O地號土地（以
    全部面積計算，見本院卷㈡第161頁）之不當得利。系爭建物
    105年度之課稅現值為374萬1600元（嗣於本院主張以106年
    度課稅現值為368萬9000元計算，見本院卷㈡第157頁），OOO
    O-O地號土地面積為4710.57平方公尺，申報地價為每平方公
    尺52元，故該土地申報地價為24萬4950元，則系爭建物及OO
    OO-O地號土地合計價額為398萬6550元（374萬1600元＋24萬4
    950元＝398萬6550元），被上訴人自伊於103年4月2日拍定時
    起，即已喪失系爭建物及OOOO-O地號土地之所有權，至106
    年7月17日止，其使用系爭建物及OOOO-O地號土地之期間計
    為3年又3.5個月，即3.29年（3+3.5/12=3.29年），應給付1
    31萬1575元（398萬6550×10％×3.29=131萬
　　1575元），且被上訴人迄仍繼續使用系爭建物及OOOO-O地號
    土地，每月應給付相當於租金之不當得利金額各為3萬1180
    元（374萬1600元×10％÷12 = 3萬1180元）及2041元（24萬
　　4950元× 10％÷12 = 2041元）。爰依民法第179條規定，請求
    ㈠被上訴人應給付伊131萬1575元，及自106年7月18日起至清
    償日止，按年息5％計算之利息；㈡被上訴人應自106年7月18
    日起至領回系爭建物內遺留物之時止，按月給付伊3萬1180
    元；㈢被上訴人應自106年9月28日起至停止使用系爭
　　OOOO-O地號土地之時止，按月給付伊2041元（原審判決誤載
    為2014元，見原審卷㈠第202頁）。
　㈡被上訴人則以：伊已按兩造約定於105年7月31日前，盡力搬
    遷系爭執行程序通知所附遺留物清冊記載之物品，剩餘動產
    僅有五尺以上神像及神桌，因遮雨棚阻擋無法搬遷，嗣106
    年3月8日亦經上訴人向執行法院表示尚未覓得搬遷人員，請
    求將剩餘遺留物品暫時原地保管至今，難謂伊有何故意占有
    使用之情。又OOOO-O地號土地係一既成道路，供附近住戶及
    不特定之公眾通行所必要，上訴人亦曾置巨石阻撓住戶通行
    而遭公權力制止在前，伊於上訴人聲請強制執行後，已不再
    關閉鐵門，上訴人指陳伊現仍占有使用，實屬無據等語，資
    為抗辯。
三、原審就本訴、反訴部分，各為兩造一部勝訴、一部敗訴之判
    決。上訴人就其敗訴部分不服，提起一部上訴【被上訴人就
    其敗訴部分，所提附帶上訴已撤回（見本院卷㈡第215頁），
    已告確定，非本院審理範圍】。上訴聲明：㈠原判決關於【⒈
    主文第1項除判命上訴人應將C1建物（面積73.54 平方公尺
    ）拆除，將該建物占用土地返還被上訴人外，及主文第2至6
    項部分；⒉駁回上訴人後開第㈢項反訴】部分，均廢棄；㈡上
    開廢棄⒈部分，上訴人在第一審之訴駁回；㈢上開廢棄⒉部分
    ，被上訴人應再給付上訴人68萬7930元，及自106年9月28日
    起至清償日止，按年息5％計算之利息；應自
　　106年9月28日起至領回系爭建物內遺留物之時止，按月給付
    伊2萬5421元；及應自106年9月28日起至停止使用OOOO-O地
    號土地之時止，按月給付伊2041元。另於本院就反訴部分提
    起追加之訴，主張OOOO-O地號土地，自105年1月起之申報地
    價為每平方公尺160元（102年1月為每平方公尺52元），追
    加之訴聲明：被上訴人應自106年9月28日起至停止使用OOOO
    -O地號土地之時止，按月再給付伊4239元（見本院卷㈡第
　　203至205、268頁）。被上訴人答辯聲明：上訴及追加之訴
    均駁回。 
四、查，系爭土地、OOOO-O地號土地及系爭建物原均屬被上訴人
    所有，經被上訴人之債權人聲請進行系爭執行程序，上訴人
    於103年4月2日，拍賣取得OOOO-O地號土地所有權及系爭建
    物事實上處分權，並由執行法院於104年11月23日進行點交
    ；系爭土地、OOOO-O地號土地及系爭建物之現狀如照片所示
    （本院卷㈠第297至425頁），兩造於原審同意就A2建物互不
    主張使用土地或建物之相當租金之不當得利，被上訴人於10
    31之1地號土地設置之鐵門，於上訴人拍定前即存在，兩造
    於原審同意該鐵門兩側水泥柱部分占用OOOO-O地號土地面積
    以2平方公尺計算之事實，為兩造所不爭執（見原審卷㈡第79
    頁、本院卷㈠第137至139、168至169頁），並有土地謄本、
    現場照片可據（見原審卷㈠第19至20頁、本院卷㈠第
　　297至425頁），且經本院調取系爭執行程序卷宗核閱無誤（
    見本院卷㈠第125頁），堪信為真實。
五、被上訴人本訴部分，先位依民法第767條、第179條規定，請
    求上訴人拆除C2建物（面積9.41平方公尺，C1建物部分未據
    上訴）返回所占用土地，並給付324元本息，及自106年5月
　　1日（原審判決事實及理由記載自106年5月1日起算，見原審
    判決第14頁，惟主文第3項誤載為105年1月1日）起至返還
　　C1、C2建物（面積73.54平方公尺、9.41平方公尺）占用土
　　地時止按月給付80元，是否有據【即原審判決主文第1至3項
    】?
　㈠按土地及其土地上之房屋同屬一人所有，而僅將土地或僅將
    房屋所有權讓與他人，或將土地及房屋同時或先後讓與相異
    之人時，土地受讓人或房屋受讓人與讓與人間或房屋受讓 
    人與土地受讓人間，推定在房屋得使用期限內，有租賃關係
    ，其期限不受第449條第1項規定之限制。前項情形，其租金
    數額當事人不能協議時，得請求法院定之，民法第425條之1
    定有明文。又依強制執行法所為之拍賣，通說係解釋為買賣
    之一種，即債務人為出賣人，拍定人為買受人，而以拍賣機
    關代替債務人立於出賣人之地位；另前開規定雖以「所有權
    讓與」為明文，然未辦理保存登記建物因無法辦理所有權移
    轉登記，而僅得以事實上處分權讓與，受讓人所取得事實上
    處分權，較之所有權人之權能，實屬無異，依上開法條之立
    法意旨，所謂「所有權讓與」，解釋上應包括就無法辦理所
    有權登記之土地或建物受讓事實上處分權之情形，始符法意
    （最高法院99年台上字第1723號判決意旨參照）。而除房屋
    外之土地上定著物有相當經濟價值者，使用所坐落土地關係
    之性質與房屋相同，應予同等保護或處理，得類推適用此項
    規定（最高法院104年台上字第822號判決意旨參照）。
　㈡查，系爭土地、OOOO-O地號土地及系爭建物原均屬被上訴人
    所有，經其債權人聲請進行系爭執行程序，上訴人於103年4
    月2日，拍賣取得OOOO-O地號土地所有權及系爭建物事實上
    處分權，已如前述；是上訴人抗辯就系爭建物（A1、A2、B
    、C2建物，C1建物未據上訴）在得使用期限內，與被上訴人
    成立租賃關係，即非無憑。被上訴人雖主張C2建物係無權占
    用系爭土地，上訴人受有相當租金之利益，致伊受有損害云
    云；惟查，C2建物為定著於地面之金爐（見原審卷㈠第
　　235頁下方照片），雖非房屋，然為系爭土地上之定著物，
    上訴人依執行法院拍賣程序取得其事實上處分權，C1、C2建
    物之拍定金額合計為8萬元（見外放執行卷㈡第4頁不動產權
    利移轉證書），足見C2建物有相當經濟價值，依上說明，兩
    造間就C2建物應認亦得類推適用民法第425條之1第1項規定
    ；而兩造間就此部分建物並無何排除使用之特約，即應推定
    兩造間就該建物在其得使用期限內，就其所坐落之系爭土地
    範圍內有租賃關係存在，則C2建物並非無權占用系爭土地，
    上訴人以該建物占用系爭土地，亦無受有不當得利之可言；
    故被上訴人前開主張，並不可採。
　㈢至上訴人雖抗辯被上訴人仍有物品置放於C1建物並未搬出，
    實際上占用土地之人為被上訴人，故被上訴人請求伊給付C1
    建物占用系爭土地部分之不當得利，並無理由云云。惟查，
　　執行法院業於104年11月23日將C1建物點交予上訴人（見原
    審卷㈡第79頁兩造不爭執），則該建物於點交後其利益已由
    上訴人取得，上訴人亦自陳可持鑰匙進出系爭建物（見本院
    卷㈡第217頁），堪認上訴人自104年11月23日起即可管理使
    用系爭建物（含C1建物），且被上訴人先位請求上訴人拆除
    C1建物返回所占用土地及給付此部分不當得利，既經原審判
    決為有理由，毋庸審酌備位請求，上訴人未就原審判決其拆
    除C1建物並返回所占用土地部分，提起上訴，已告確定，則
    就被上訴人併請求其給付C1建物占用系爭土地之不當得利部
    分，自不得為相異之認定，亦無從審酌此部分之備位請求；
    故上訴人抗辯被上訴人不得請求伊給付以C1建物占用系爭土
    地部分之不當得利云云，即不可取。
　㈣綜上，C2建物雖非房屋，然為系爭土地上之定著物，具相當
    經濟價值，兩造間就該建物在其得使用期限內，就其所坐落
    之系爭土地範圍內有租賃關係存在，則C2建物並非無權占用
    系爭土地，上訴人以該建物占用系爭土地，亦無不當得利之
    可言；故被上訴人先位依民法第767條、第179條規定，請求
    上訴人拆除C2建物（面積9.41平方公尺）返回所占用土地，
    並給付自104年11月24日起至106年4月30日止之不當得利共
    計148元本息【計算式：（104年11月24日至104年12月31日
    ）104年申報地價每平方公尺176元×占用面積9.41平方公尺×
    2％÷12月×1又7/30月＝3元，（105年1月1日起至106年4月30日
    ）105年1月起申報地價每平方公尺576元×占用面積9.41平方
    公尺×2％÷12月×1年4月（原審誤載為4月）＝145元，3元+145
    元＝148元（見原審卷㈠第19、24頁土地登記謄本、地價表】
    ，及自106年5月1日（原審判決主文第3項誤載為
　　105年1月1日）起至返還該部分占用土地時止，按月給付9元
    【計算式：106年申報地價每平方公尺576元×占用面積9.41
    平方公尺×2％÷12月＝9元】，即非正當（被上訴人就C2建物部
    分，備位依民法第425條之1第2項規定，請求核定租金及給
    付租金部分，詳後述）。至被上訴人請求C1建物占用系爭土
    地部分之不當得利部分，因上訴人未就被上訴人請求拆除C1
    建物並返回所占用土地部分，提起上訴，則被上訴人請求上
    訴人給付自點交翌日即104年11月24日起至返還所占用土地
    為止，C1建物占用系爭土地部分相當於租金之不當得利，尚
    屬正當。查系爭土地使用分區為一般農業區、使用地類別為
    農牧用地，無大眾交通運輸工具可到達，鄰近區域亦無公共
    設施、商場，生活機能較為不便，C1建物為鐵皮屋用以堆放
    雜物等情，有土地登記謄本、現場照片為據，並經原審前往
    現場履勘明確（見本院卷㈠第19至20頁，原審卷㈡第11至37頁
    ），是以系爭土地申報地價年息2％計算C1建物占用系爭土地
    所受相當租金之利益，應為允當。系爭土地申報地價於「10
    2年1月至104年12月」、「105年1月起」為每平方公尺各176
    元、576元（見原審卷㈠第19、24頁土地登記謄本、地價表）
    ，依此計算，則被上訴人請求上訴人返還其自104年11月24
    日起至106年4月30日止之不當得利共計1157元【計算式：（
    104年11月24日至104年12月31日）104年申報地價每平方公
    尺176元×占用面積73.54平方公尺×2％÷12月×1又7/30月＝27元
    ，（105年1月1日起至106年4月30日）105年1月起申報地價
    每平方公尺576元×占用面積73.54平方公尺×2％÷12月×1年4月
    （原審誤載為4月）＝1130元，27元+1130元＝1157元】及自起
    訴狀繕本送達翌日即106年6月24日（106年6月13日寄存送達
    ，見原審卷㈠第30頁送達回證）起至清償日止，按年息5％計
    算之利息，暨自106年5月1日起至返還該部分占用土地時止
    ，按月給付71元【計算式：申報地價每平方公尺576元×占用
    面積73.54平方公尺×2％÷12月＝71元】，為有理由【原審係判
    命上訴人給付被上訴人324元本息（原審判決主文第2項），
    及自105年5月1日起至返還C1、C2占用土地時止，按月給付8
    0元（原審判決主文第3項），至被上訴人其餘請求遭駁回部
    分，未據其提起上訴】。 
六、被上訴人本訴部分，備位依民法第425條之1第2項規定，請
    求核定A1建物（面積154.45平方公尺，原審誤載為436.55平
    方公尺，見本院卷㈡第167頁）、B建物（面積591.51平方公
    尺），自104年11月24日起至106年4月30日止之每月租金為
　　51元、自105年1月起每月租金為987元，及應給付其租金
　　4011元本息，暨自106年5月1日起至返還該部分占用土地時
    止，按月給付987元，是否有據【即原審判決主文第4至6項
    】?
　㈠按訴之客觀預備合併，原告先位之訴勝訴，後位之訴未受裁
    判，經被告合法上訴時，後位之訴即生移審之效力，上訴審
    認先位之訴無理由時，應就後位之訴加以裁判（最高法院95
    年度台上字第1145號民事裁判要旨）。
　㈡承前所述，被上訴人先位主張系爭建物【A1、A2、B（面積
　　591.51平方公尺部分）、C2建物，C1建物未據上訴】無權占
    用系爭土地，非為正當，其備位主張前開建物在得使用期限
    內，與系爭土地成立租賃關係，核屬有據；復因兩造就租金
    數額不能達成協議，被上訴人依民法第425條之1第2項規定
    ，請求核定前開建物使用系爭土地之租金，即屬正當。又A1
    建物占用系爭土地之面積為154.45平方公尺（即第1層面積
    ，第2、3層占用面積為重疊部分，不另計占用面積，被上訴
    人亦以154.45平方公尺計算，原審判決將3層面積合計誤載
    為436.55平方公尺，見本院卷㈡第167頁），兩造於原審協議
    就A2建物互不主張，就B建物合意以591.51平方公尺計算已
    點交上訴人使用系爭土地之面積（見原審卷㈡第79頁），C2
    建物面積為9.41平方公尺【因被上訴人就C2建物部分之先位
    之訴無理由（如前述），備位之訴未受裁判，經上訴人上訴
    後，即生移審之效力，上訴審認先位之訴無理由時，應就後
    位之訴加以裁判】；本院審酌系爭土地前開所述之情形（見
    ㈣），亦認以系爭土地申報地價年息2％計算
　　A1、B、C2建物使用系爭土地之租金，應為適當。依此計算
    ，核定A1（154.45平方公尺）、B（591.51平方公尺）建物
    合計745.96平方公尺（154.45+591.51＝745.96平方公尺）及
    C2（9.41平方公尺），使用系爭土地租金，自104年
　　11月24日起至同年12月31日止之每月租金各為219元（A1、B
    ）、3元（C2）【計算式：104年申報地價每平方公尺176元
    （見原審卷㈠第24頁）×占用面積745.96平方公尺（A1、B）×
    2％÷12月＝219元；104年申報地價每平方公尺176元×占用面積
    9.41平方公尺（C2）×2％÷12月＝3元】，自105年1月起每月租
    金各為716元（A1、B）、9元（C2）【計算式：105年申報地
    價每平方公尺申報地價每平方公尺576元（見原審卷㈠第19頁
    ）×占用面積745.96平方公尺（A1、B）×2％÷12月＝716元；10
    5年申報地價每平方公尺申報地價每平方公尺
　　576元×占用面積9.41平方公尺（C2）×2％÷12月＝9元】。另被
    上訴人得請求上訴人給付其自104年11月24日起至106年4月3
    0日止之租金，各合計1萬1726元（A1、B）、148元
　　（C2）之本息【計算式：（自104年11月24日起至同年12月
　　31日止）219元×1又7/ 30月＝270元（A1、B），3元×1又7/ 3
    0月＝4元（C2）；（自105年1月1日起至106年4月30日止）71
    6元×16月〈原審誤載為4月〉＝1萬1456元（A1、B），9元×16月
    ＝144元（C2）。270元+1萬1456元＝1萬1726元（A1、B），4
    元+144元＝148元（C2）】，暨自106年5月1日起至返還該部
    分占用土地時止，按月各給付716元（A1、B）、9元
　　（C2）【計算式：106年申報地價每平方公尺申報地價每平
    方公尺576元（見原審卷㈠第19頁）×占用面積745.96平方公
    尺（A1、B）×2％÷12月＝716元；106年申報地價每平方公尺申
    報地價每平方公尺576元×占用面積占用面積9.41平方公尺（
    C2）×2％÷12月＝9元】，逾此部分，則無理由，應予駁回【原
    審就A1、B建物部分，係判命上訴人給付被上訴人4011元本
    息（原審判決主文第5項），自106年5月1日起至返還該部分
    占用土地時止，按月給付987元（原審判決主文第6項），至
    被上訴人其餘請求遭駁回部分（A1、B建物部分），未據其
    提起上訴。另被上訴人就C2建物部分之先位之訴無理由，備
    位之訴未受裁判，經上訴人上訴後，即生移審之效力，本院
    就C2建物部分之先位之訴，予以廢棄，並就備位之訴，據而
    核定C2建物（9.41平方公尺）使用系爭土地租金，自104年1
    1月24日起至同年12月31日止之每月租金為3元，自105年1月
    起每月租金為9元，被上訴人並得請求上訴人給付其自104年
    11月24日起至106年4月30日止之租金，合計148元之本息，
    暨自106年5月1日起至返還該部分占用土地時止，按月給付9
    元（如前述）】。　　 
　㈢上訴人雖抗辯原審已就C1、C2建物，依被上訴人先位聲明為
    判決（即主文第1至3項），則原審判決主文第4至6項違反先
    、備位不能併存之法理，所為核定租金並命伊給付租金之判
    決，應予廢棄云云。惟查，系爭建物係包括A1、A2、B、
　　C1、C2不同之建物，原審就被上訴人主張各該建物係無權占
    用系爭土地（先位），或與系爭土地成立租賃關係者（備位
    ），依各該建物具體情況分別認定，並於被上訴人就各建物
    先位請求無理由時，再予審究備位請求有無理由，則就各建
    物所為前開審酌，無違反先、備位不能併存法理之情形；故
    上訴人前開所辯，並不可取。
　㈣綜上，被上訴人主張A1、B（面積591.51平方公尺部分）、
　　C2建物【C1建物未據上訴；C2建物因被上訴人先位之訴無理
    由（如前述），備位之訴未受裁判，經上訴人上訴後，即生
    移審之效力，上訴審認先位之訴無理由時，應就後位之訴加
    以裁判，並廢棄先位之訴】，在得使用期限內，與系爭土地
    成立租賃關係，核屬有據；又因兩造就租金數額不能達成協
    議，被上訴人依民法第425條之1第2項規定，請求核定「
　　A1、B」及「C2」建物使用系爭土地租金，自104年11月24日
    起至同年12月31日止之每月租金各為219元、3元，自105年1
    月起每月租金各為716元、9元，並給付其自104年11月24日
    起至106年4月30日止之租金，合計各1萬1726元（A1、B部分
    ，原審僅判命上訴人給付4011元本息，被上訴人未提起上訴
    ）、148元（C2）之本息，及自106年5月1日起至返還該部分
    占用土地時止，按月各給付716元（A1、B部分，原審係判命
    上訴人按月給付987元）、9元（C2），即屬正當，逾前開部
    分請求，則屬無據。　
七、上訴人反訴部分，請求被上訴人應再給付其68萬7930元暨自
    106年9月28日起算法定遲延利息，及自106年9月28日起至領
    回B建物內之遺留物之時止按月給付2萬5421元，並自106年9
    月28日起至停止使用OOOO-O地號土地之時止，按月給付6280
    元【2041元（上訴）＋4239元（追加）＝6280元】，是否有據
    ?　
　㈠承前所述，被上訴人係占用B建物部分面積928.05平方公尺（
    526.96+118.65+282.44＝928.05平方公尺）及OOOO-O地號土
    地面積2平方公尺；又系爭建物係暫編門牌為「宜蘭縣○○鄉○
    ○○路000號」，A1、A2、B、C1、C2建物總面積各為463.35、
    220.48、2155.6、73.54、9.41平方公尺，合計
　　2922.38平方公尺（見外放執行卷㈡第3至4頁權利移轉證書）
    。本院審酌系爭建物坐落之系爭土地及OOOO-O地號土地，其
    土地使用分區、使用地類別均為一般農業區、農牧用地，上
    訴人前以468萬3000元拍定取得系爭建物，系爭建物於105年
    、106年核定之房屋現值，各為374萬1600元、368萬9000元
    （見原審卷㈠第135頁、本院卷㈡第95頁房屋稅繳款書），OOO
    O-O地號土地於102年1月、105年1月、107年1月之申報地價
    ，各為每平方公尺52元、160元、58元（見本院卷㈡第97頁）
    ，系爭建物及OOOO-O地號土地位處偏遠山區，無大眾交通運
    輸工具可到達，鄰近區域亦無公共設施、商場，生活機能不
    便，而分別係以興建廟宇、供作通道使用，系爭建物係供被
    上訴人用以堆放神像等物品、OOOO-O地號土地則用以設置鐵
    門等情，因認被上訴人占用B建物部分以系爭建物之106年房
    屋現值（105年、106年核定之房屋現值各為374萬1600元、3
    68萬9000元，上訴人僅依106年核定之房屋現值為計算，見
    本院卷㈡第157頁）2％及被上訴人占用面積928.05平方公尺佔
    系爭建物總面積2922.38平方公尺比例計算，另被上訴人占
    用OOOO-O地號土地部分，則以OOOO-O地號土地各年度申報地
    價2％及被上訴人占用面積2平方公尺計算不當得利，應為允
    當。依此計算，上訴人得請求被上訴人給付自104年11月24
    日起至106年9月13日（提起反訴之時，見原審卷㈠第160頁）
    止【於原審係請求自104年11月24日起至106年7月17日止，
    及自106年7月18日按月給付】，1年9個月又
　　21日，占用B建物部分面積928.05平方公尺及OOOO-O地號土
    地面積2平方公尺，相當於租金之不當得利為4萬2925元【B
    建物部分：368萬9000元÷系爭建物總面積2922.38平方公尺×
    占用面積928.05平方公尺×2％÷12月×21又21/30個月＝4萬
　　2369元；OOOO-O地號土地部分：（自104年11月24日起至同
    年12月31日止）52元×2平方公尺÷12月×1又7/ 30月＝11元，
    （自105年1月1日起至106年9月13日止）160元×2平方公尺÷
　　12月×20又13/ 30月＝545元，11元+545元＝556元。4萬2369元
    （B建物）+556元（OOOO-O地號土地）＝4萬2925元【原審係
    判命被上訴人給付5萬9699元，被上訴人未提起上訴】，及
    自106年9月28日起至領回B建物內之遺留物之時止，按月給
    付1953元【計算式：368萬9000元÷系爭建物總面積2922.
　　38平方公尺×占用面積928.05平方公尺×2％÷12月＝1953元】，
    另自106年9月28日起至同年12月31日止，占用OOOO-O地號土
    地，合計2元【計算式：106年申報地價每平方公尺
　　160元×2平方公尺×2％÷12月×3又3/ 30月＝2元】，為有理由。
    至上訴人請求被上訴人占用OOOO-O地號土地，自107年1月起
    按月給付部分，經核算每月應給付金額僅為0.17元【計算式
    ：107年申報地價每平方公尺58元×2平方公尺×2％÷12月＝0.19
    元】，依元以下4捨5入之計算方式，爰不予准許。　
　㈡上訴人雖主張被上訴人自執行法院進行點交（104年11月23日
    ）後，仍繼續占用系爭建物部分，且於OOOO-O地號土地設置
    鐵門控制出入，致伊無法使用系爭建物及系爭OOOO-O地號土
    地，依民法第179條規定，請求被上訴人給付使用系爭建物
    （如原審判決附圖一至三所示，總面積2922.38平方公尺，
    扣除兩造協議互不主張A2建物面積220.48平方公尺，該部分
    比例為總面積7.5％，折減後以請求金額92.5％計算，見本院
    卷㈡第159頁）及OOOO-O地號土地（以全部面積計算，見本院
    卷㈡第161頁）之不當得利云云。惟依不當得利法則請求返還
    不當得利，以無法律上之原因而受利益，致他人受有損害為
    其要件，故其請求返還之範圍，應以對方所受之利益為度，
    非以請求人所受損害若干為準；而無權占有他人土地或建物
    ，應以占有人可能獲相當於租金之利益為社會通常之觀念。
    是上訴人請求被上訴人給付使用系爭建物及
　　OOOO-O地號土地之不當得利，自應以被上訴人實際使用部分
    所得利益為計算。查，A1、C2建物已於104年11月23日點交
    予上訴人，兩造於原審亦同意就被上訴人使用B建物部分面
    積以928.05平方公尺計算，及被上訴人所有鐵門使用OOOO-O
    地號土地面積以2平方公尺計算，且就A2建物互不請求給付
    使用土地、建物之利益（見原審卷㈡第79頁），另C1建物部
    分，經原審判命上訴人拆除，未據上訴，業如前述，應認被
    上訴人係占用系爭建物之B建物部分面積928.05平方公尺（
　　A1、C2建物已點交未占用、A2建物互不請求、C1建物已判決
    確定）及OOOO-O地號土地面積2平方公尺，故上訴人主張被
    上訴人占用系爭建物以總面積92.5％計算（總面積2922.38平
    方公尺，扣除兩造協議互不主張A2建物面積220.48平方公尺
    即總面積7.5％）及OOOO-O地號土地以全部面積計算，尚非正
    當。　　
　㈢綜上，上訴人反訴請求被上訴人給付自104年11月24日起至
　　106年9月13日（提起反訴之時）止，1年9個月又21日，占用
    B建物部分面積928.05平方公尺及OOOO-O地號土地面積2平方
    公尺，相當於租金之不當得利為4萬2925元，及自106年9月
　　28日起至同年12月31日止，占用OOOO-O地號土地，相當於租
    金之不當得利為2元，合計4萬2927元【計算式：4萬2925元＋
    2元＝4萬2927元】，及自106年9月28日起至清償日止按年息5
    ％計算之利息，並自106年9月28日起至領回B建物內之遺留物
    之時止，按月給付1953元，為有理由，逾此部分，則非正當
    。至上訴人請求被上訴人占用OOOO-O地號土地，自107年1月
    起按月給付部分，不足1元，亦非正當（原審判命被上訴人
    給付5萬9699元，及自106年9月28日起至領回B建物內之遺留
    物之時止，按月給付3015元，被上訴人未提起上訴）。
八、從而，本訴部分，被上訴人就C1建物部分，先位依民法第
　　179條規定，請求上訴人給付324元（逾此部分之金額，未據被上訴人上訴），及自106年5月1日起至返還C1建物占用土地之時止，按月給付其71元；就A1、B、C2建物部分，備位依民法第425條之1第2項規定，請求核定「A1、B」及「C2」建物使用系爭土地租金，自104年11月24日起至同年12月31日止之每月租金各為51元（A1、B，逾此部分未據被上訴人聲明不服）、3元（C2），自105年1月起每月租金各為716元（A1、B）、9元（C2），並給付其自104年11月24日起至106年4月30日止之租金，合計各4011元（A1、B，逾此部分未據被上訴人聲明不服）、148元（C2），及自106年5月1日起至返還該部分占用土地時止，按月各給付716元（A1、B）、9元（C2），為有理由；逾前開部分先、備位之請求，為無理由。反訴部分，上訴人請求被上訴人給付4萬2927元，及自
　　106年9月28日起至清償日止按年息5％計算之利息，並自106年9月28日起至領回B建物內之遺留物之時止，按月給付1953元，為有理由，逾此部分，則無理由（原審判命被上訴人給付5萬9699元，及自106年9月28日起至領回B建物內之遺留物之時止，按月給付3015元，被上訴人未提起上訴）。原審本訴部分就上開先、備位聲明請求不應准許部分，為上訴人敗訴之判決，尚有未洽，上訴論旨指摘原判決此部分不當，求予廢棄改判，為有理由，爰由本院廢棄改判如主文第二項所示，另就C2建物部分之先位之訴，予以廢棄，並就備位之訴，判決如主文第三至五項所示。至原審本訴部分就上開先、備位聲明請求應予准許部分，及反訴部分就前開不應准許部分，為上訴人敗訴之判決，經核並無不合，上訴意旨指摘原判決此部分不當，聲明廢棄改判，為無理由，應駁回此部分之上訴。另上訴人追加之訴部分（反訴部分），請求被上訴人應自106年9月28日起至停止使用OOOO-O地號土地之時止，按月再給付其4239元，亦無理由，應併駁回。
九、本件事證已臻明確，兩造其餘之攻擊或防禦方法及所用之證
    據，經本院斟酌後，認為均不足以影響本判決之結果，爰不
    逐一論列，附此敘明。
十、據上論結，本件上訴為一部有理由，一部無理由；追加之訴
    為無理由。依民事訴訟法第450條、第449條第1項、第79條
　　，判決如主文。 
中　　華　　民　　國　　109 　年　　7 　　月　　8 　　日
              民事第十四庭  
                  審判長法  官  蔡和憲 
                        法  官  蕭清清
                        法  官  邱靜琪 
正本係照原本作成。
被上訴人不得上訴。
上訴人如不服本判決，應於收受送達後20日內向本院提出上訴書
狀，其未表明上訴理由者，應於提出上訴後20日內向本院補提理
由書狀（均須按他造當事人之人數附繕本）上訴時應提出委任律
師或具有律師資格之人之委任狀；委任有律師資格者，另應附具
律師資格證書及釋明委任人與受任人有民事訴訟法第466 條之1
第1項但書或第2項（詳附註）所定關係之釋明文書影本。如委任
律師提起上訴者，應一併繳納上訴審裁判費。
中　　華　　民　　國　　109 　年　　7 　　月　　8 　　日

　　　　　　　　　　　　書記官  林桂玉
附註：
民事訴訟法第466條之1（第1項、第2項）：
對於第二審判決上訴，上訴人應委任律師為訴訟代理人。但上訴
人或其法定代理人具有律師資格者，不在此限。
上訴人之配偶、三親等內之血親、二親等內之姻親，或上訴人為
法人、中央或地方機關時，其所屬專任人員具有律師資格並經法
院認為適當者，亦得為第三審訴訟代理人。